【裁判字號】    91,訴,88
【裁判日期】    920312
【裁判案由】    恐嚇取財等
【裁判全文】
臺灣嘉義地方法院刑事判決                            九十一年度訴字第八八號
    公  訴  人  臺灣嘉義地方法院檢察署檢察官
    被      告  丁○○  女二十.
                丙○○  女二十.
右列被告因恐嚇取財等案件，經檢察官提起公訴（九十年度偵字第五九九三號)，本
院判決如左：
    主  文
丁○○、丙○○共同意圖為自己不法之所有，以恐嚇使人將本人之物交付，各處有期
徒刑拾月。
    事  實
一、緣丙○○與乙○○原為好友，期間乙○○供給丙○○生活費用，後因丁○○介入
    之故，丙○○與乙○○感情交惡，乙○○因而向丙○○催討費用，且拒與丙○○
    、丁○○見面商談。丙○○、丁○○不堪其擾，遂將此情況告知雙方共同之友人
    甲○○（現役軍人，另案由國防部南部軍事法院審結），三人明知乙○○不願與
    丙○○、丁○○見面，且丙○○、丁○○對乙○○並無債權存在，竟共同意圖為
    自己不法之所有，基於恐嚇得利、恐嚇取財與以非法方法剝奪他人行動自由之犯
    意聯絡，先由甲○○於民國九十年八月二十日與乙○○相約於同年月二十二日（
    星期三，甲○○外宿假）晚上見面，嗣於九十年八月二十二日晚上九時許，甲○○由其位於高雄鳳山之部隊駕駛車號Ｎ三—一五二三號自小客車回嘉義市，搭載
    丁○○、丙○○前去嘉義市○○路○段三一五號之金樹汽車租賃公司，承租車牌
    號碼不詳之三菱銀色自小客車一部，丁○○、丙○○為避免為人發現，遂駕駛該
    承租之銀色三菱牌自小客車前去嘉義市○○○路找友人戊○○，委請不知情之戊○○（另經臺灣嘉義地方法院檢察署檢察官不起訴處分）擔任司機，搭載其等繞
    行嘉義市區，以待甲○○之通知，而甲○○則於該日晚上十一時許將乙○○約出
    ，二人先後至嘉義市○○路「奇頓」ＰＵＢ及嘉義市○○路「三皇三家」聊天，
    後乙○○因感疲累，向甲○○表示要回家，甲○○見狀，向乙○○佯稱：與朋友
    約在嘉義水上交流道附近商討開設網咖店之事，故先至該處找朋友後再送其回家
    等語，騙得乙○○同意前往，到水上交流道附近，甲○○又偽以與朋友改約在嘉
    義縣朴子市為由，搭載乙○○至嘉義縣朴子市某土地公廟附近，此時，不知情之
    戊○○已駕駛上開銀色三菱自小客車搭載丁○○、丙○○至該處等候，會合後，
    丁○○等人鳴喇叭示意甲○○跟車，二車遂又往嘉義市方向行駛，於九十年八月
    二十三日凌晨五時許到達嘉義縣番路鄉內埔村（起訴書誤為竹崎鄉內埔鄉）「皇
    德宮」廟後廣場，二車至該處後，甲○○先下車與丁○○等人談話後，返回車中
    要乙○○下車，乙○○下車後，見丁○○、丙○○二人在場，即欲離去，而丁○○見狀，便拉住乙○○，阻止其離開，並命其坐上甲○○上開自小客車後座中間
    ，丁○○、丙○○分坐兩側，甲○○則下車在外看守，以此強暴方式剝奪乙○○
    之行動自由。在車上，丁○○為防乙○○與人聯絡，乃取走其皮包，並對乙○○
    恫稱：如不聽話，便要將其埋在山上，如逃走，亦會對其家人不利，逃到大陸也
    一樣等語，致使乙○○心生畏懼，丁○○隨即取出事先已擬妥內容及由丁○○、
    丙○○簽名之借據一紙及事先備妥之本票五紙，要求乙○○按其指示之金額，簽
    發如附表所示之本票五紙，並在借據之立書人處簽名、捺指印，藉以取得不法之
    財物（本票部分）與利益（債權部分）。其後丁○○又對乙○○恫稱：今天的事
    情不能對任何人說，如對任何人說就讓你及全家死得很難看，就算跑到大陸也一
    樣等語，隨後丙○○並將借據交由甲○○在見證人處簽名，同時交付甲○○面額
    十萬元之本票一紙（後為甲○○撕毀），其餘借據、本票則由丁○○、丙○○收
    執。此時，甲○○因須回位於高雄鳳山之部隊，乃先離開，而丙○○、丁○○等
    人則命乙○○與其等共同乘坐戊○○所駕駛之上開自小客車回嘉義市，在嘉義市
    ○○○路乙○○住處附近，讓乙○○下車，惟僅交還乙○○住處鑰匙與香菸，並
    要乙○○睡醒後撥打手機以找回皮包，而丁○○則將該皮包交予不知情之友人余
    盈潔，並向余盈潔謊稱皮包係其撿到，因其車子壞掉，故請余盈潔將皮包送交嘉
    義市警察局第二分局八掌派出所，余盈潔遂將皮包交予嘉義市第二分局八掌派出
    所，而乙○○則於九十年八月二十三日下午撥打電話至八掌派出所取回其皮包。
    嗣經乙○○報警處理，經警循線查獲，並扣得本票三紙、借據正本與草稿各一張
    。
二、案經乙○○訴由嘉義市警察局移請臺灣嘉義地方法院檢察署檢察官偵查起訴。
    理  由
一、訊據被告丙○○、丁○○雖坦承於右揭時、地與告訴人乙○○見面，並要乙○○
    簽立附表所示之本票及借據，嗣於送告訴人乙○○回家時，並未將皮包返還告訴
    人之事實，惟均矢口否認有何右揭犯行，均辯稱：其等與告訴人見面，係經過告
    訴人之同意，並未剝奪告訴人之行動自由，且簽發本票與借據亦經告訴人同意，
    並無強迫之情形；之所以會深夜至朴子市與「皇德宮」商談債務，係因怕在嘉義
    市被流氓找到，而在朴子市又找不到可商談之地方，所以，才會至告訴人曾帶其
    等去拜拜之「皇德宮」；至於被告丁○○向告訴人所說之上開不利言詞，均係告
    訴人委由流氓向其二人恐嚇之言詞，而告訴人說要逃去大陸，被告丁○○始會接
    告訴人之話說，以規勸告訴人，至於告訴人下車時，未交還告訴人皮包，係因怕
    告訴人找流氓去找他們，另告訴人乙○○所簽立之本票，發票日與到期日均為同
    一日，其等係認為如此則本票並不具效力，足見其等並非恐嚇乙○○，況乙○○
    之經濟狀況不佳，其等亦無對之恐嚇得利之必要云云。經查：被告丙○○、丁○○右揭犯行，業據告訴人於偵審中指訴明確，核與證人戊○○、余盈潔證述之情
    節大致相符，並有本票三張、借據一張及借據草稿一張扣案可資佐證。被告丙○○、丁○○二人雖以前開情詞置辯，惟查：
  （一）證人甲○○雖附和被告丙○○、丁○○之供詞，證稱：告訴人在與其見面聊
        天後，答應與被告丁○○、丙○○見面云云。然證人戊○○證稱：被告丁○○、丙○○要其開車載她們去找朋友，但是並未說明確之地點，僅要其在市
        區繞，並說要等電話，始能找到她們朋友等語（見本院卷第一００頁），且
        被告丙○○當時所持用之0000000000號行動電話與證人甲○○所
        持用之0000000000號行動電話，自九十年八月二十二日晚上九時
        許迄同年月二十三日凌晨四時許，均有頻繁之通聯，此有通聯紀錄二份在卷
        可查（見偵查卷第八四頁、第一七三至一七四頁），顯然被告丙○○、丁○○係透過證人甲○○約出告訴人，並非告訴人事先與被告二人約好見面者無
        疑。再者，證人甲○○在嘉義縣朴子市與被告二人會合後，又改至嘉義縣番
        路鄉之「皇德宮」會合，其間路程非近，且自九十年八月二十二日晚上十一
        時許告訴人與證人甲○○見面後，迄翌日凌晨五時許證人甲○○載告訴人抵
        「皇德宮」前，被告丁○○、丙○○與告訴人均未曾下車見面，而被告丁○○所持用之0000000000號行動電話、被告丙○○所持用之000
        000000號行動電話與告訴人所持用之0000000000號行動電
        話，彼此間亦無通聯紀錄，此業據證人甲○○證述明確，並有通聯紀錄三份
        在卷可稽（見偵查卷），衡諸常情，如告訴人答應與被告丙○○、丁○○見
        面，雙方大可直接聯絡約定見面地點，根本無須在深夜數易見面地點，而最
        後將會面之地點選擇在深夜之偏僻郊外，且在更換會面地點之交涉過程中，
        何以雙方均未聯絡。因此，被告二人辯稱：其等與告訴人見面及見面之地點
        ，均係徵得告訴人同意云云，顯非可採。
  （二）其次，上開借據與本票均係告訴人於九十年八月二十三日清晨在「皇德宮」
        前，於證人甲○○上開自小客車內所簽立，此業據被告二人供承在卷，且經
        告訴人指述明確。又被告二人與告訴人間並無上開借據所列之債務關係之情
        ，亦為被告二人所不否認，而被告二人對此辯稱：係因告訴人欲對流氓有所
        交代，因此，才會簽立該些借據、本票，內容事先已與告訴人討論過云云。
     惟查，告訴人當時書立一張借據與五張本票（其中有三張本票扣案），其內
        容經互核後，借據中每筆借款，均有相對應之本票可為擔保，此有上開扣案
        之借據與本票在卷可查，足見告訴人均係依據被告二人所要求其所簽立之借
        據內容而開立上開本票，如被告二人僅係要告訴人書立一債權之證明，實無
        須要告訴人再依借據內容簽立本票。且本票發票日與到期日為同一日，並不
        影響本票之效力，參以被告二人於國防部南部地方軍事法院檢察署作證時供
        稱：因告訴人亦積欠證人甲○○金錢，所以才會將告訴人所簽立之其中一張
        本票交予甲○○等語，此有該軍事檢察署訊問筆錄影本一份在卷可參（見第
        一七頁、第二０頁背面），並經證人甲○○證述屬實（見偵查卷第二九頁）
        ，足見被告二人要求告訴人簽立上開本票與借據，應有取得債權與財物之意
        思，而非如其等所辯係在幫告訴人利於向「流氓」說明。
  （三）被告二人雖又辯稱：借據之內容係經過告訴人同意，與告訴人討論過，且寫
        有草稿云云。惟查，扣案之借據與本票均係告訴人於九十年八月二十三日凌
        晨在嘉義縣番路鄉「皇德宮」當場書寫之情，為告訴人指訴明確，且為被告
        二人所自承，若該借據與本票內容已經告訴人同意，則被告二人與告訴人何
        須大費周章於凌晨時分至偏僻之案發地點簽立。參以該些借據與本票所書之
        簽發時間，均非實際簽立該些借據與本票之時間，足見被告二人有掩飾其犯
        行之意圖。是被告二人此部分所辯亦不足採。
  （四）被告丁○○對告訴人告以上開不利言詞之情，為被告丁○○所自承，雖被告
        二人均辯稱：其等係接告訴人之話說，目的在規勸告訴人云云。惟查，被告
        丁○○對告訴人以上開不利言詞加以恐嚇之情，業據告訴人於偵、審中指訴
        甚詳。且證人余盈潔證稱：被告丁○○交給其告訴人之皮包，並說是撿到的
        ，要其拿去八掌派出所等語（見偵查卷第二八頁），而被告二人亦坦承上情
        ，告訴人並稱：係八掌派出所通知其領回皮包及行動電話等語，足見被告二
        人於送回告訴人後，僅交鑰匙予告訴人返家，而留置告訴人對外聯絡之工具
        ，衡諸常情，若被告二人未對告訴人加以恐嚇，而係對告訴人好言相勸，則
        被告二人與告訴人應無衝突發生，被告二人亦無須僅留鑰匙予告訴人，而將
        告訴人之行動電話等物交予證人余盈潔送交八掌派出所招領，以阻礙告訴人
        對外聯絡之必要。況被告二人與告訴人間有金錢與情感上之糾紛，告訴人為
        一孤單女子，凌晨時分為被告二人及其友人帶至偏僻之處所，被告二人告以
        上開不利之言詞，其心理必生恐懼，是被告二人此部分所辯與常情有違，不
        足採信。
  （五）證人甲○○如何與被告二人共同謀議將告訴人誘騙至案發地點，由被告二人
        對告訴人恐嚇取財，且取得告訴人因此所簽發之十萬元本票一紙等情，除據
        告訴人指訴在卷外，並經國防部南部地方軍事法院以九十一年和判字第二三
        八號判決判處有期徒刑十月，緩刑二年確定，而確認在案，有該判決一份在
        卷可稽（見本院卷第五七至六０頁）。雖證人甲○○於本院審理時仍一再證
        稱：至案發地點係經告訴人同意，其目的在讓告訴人與被告二人談一談云云
        。惟由被告二人與證人甲○○均坦承被告二人係以甲○○名義租車，交由不
        知情證人戊○○駕駛，之後，甲○○另駕車載出告訴人，幾經更易地點始至
        案發現場等情，且在過程之中，證人甲○○所持用之0000000000
        號行動電話與被告丙○○持用而亦為證人甲○○所有之000000000
        0號行動電話間有密集之聯繫，此有通聯記錄二份在卷可查（見偵查卷第一
        四０頁、第一七三至一七四頁），且如前所述，證人甲○○於告訴人所簽立
        之借據上簽名見證，同時，又取得告訴人所簽立之本票一紙，足見證人甲○○與被告二人就上開妨害自由與恐嚇取財犯行間，有犯意聯絡與行為分擔。
  （六）綜上所述，本件被告二人所辯與常情有違，應屬卸責之詞，不足採信，本件
        事證明確，被告二人犯行應足認定。
二、按本票為設權證券，其權利之發生必須作成證券；本票亦屬有價證券，其權利之
    行使或處分必須占有該證券。是本票權利之發生、行使及處分既與證券之作成或
    占有具有不可分離之關係，自亦具有「物」之性質，而得為竊盜罪 (刑法第三百
    二十條第一項)、詐欺取財罪 (刑法第三百三十九條第一項)、強盜取財罪 (刑法
    第三百二十八條第一項)或恐嚇取財罪 (刑法第三百四十六條第一項)等犯罪之客
    體，非僅單純之權利或財產上之利益（最高法院八十九年度台上字第三七二四號
    判決意旨參照），是核被告丙○○、丁○○所為，係犯刑法第三百零二條第一項
    之剝奪人行動自由罪、第三百四十六條第一項之恐嚇取財罪（本票部分）及第三
    百四十六條第二項之恐嚇得利罪（借據部分）。另公訴人於本院審理時當庭變更
    起訴法條為刑法第三百四十六條第二項之恐嚇得利罪，惟公訴人漏未審酌被告二
    人以恐嚇方式要求告訴人簽立本票之行為，係犯同條第一項之恐嚇取財罪，尚有
    未洽，惟其基本事實同一，本院就此部分自應予審理，並變更其起訴法條。被告
    丙○○、丁○○與證人甲○○就上開妨害自由及恐嚇取財、得利犯行，彼此間有
    犯意聯絡及行為分擔，均係共同正犯。又被告丙○○、丁○○二人一恐嚇行為而
    犯恐嚇取財與恐嚇得利二罪，為想像競合犯，應從一重之恐嚇取財罪處斷；又被
    告丙○○、丁○○二人犯妨害自由之目的在恐嚇取財，是其所犯妨害自由與恐嚇
    取財二罪間，有方法結果之牽連關係，應依牽連犯規定從一重之恐嚇取財罪論處
    。爰審酌被告丙○○、丁○○二人犯罪之動機、目的、其等犯罪之手段、品行、
    智識程度、對告訴人身心與財物所生危害及犯罪後尚飾詞矯飾，態度不佳等一切
    情狀，分別量處如主文所示之刑，以資懲儆。
三、公訴意旨另認被告丙○○、丁○○二人為避免告訴人告知他人前開經本院論罪科
    刑之犯行，另基於恐嚇危害安全之犯意聯絡，而對告訴人恫稱：今天的事情不能
    對任何人說，如對任何人說，就讓你及全家死得很難看，就算跑到大陸也是一樣
    ，也會很慘等語，使告訴人心生畏懼，因認被告丙○○、丁○○另共犯刑法第三
    百零五條之恐嚇危害安全罪。惟按刑法第三百零二條第一項、第三百零四條第一
    項及第三百零五條之罪，均係以人之自由為其保護之法益。而刑法第三百零二條
    第一項之罪所稱之非法方法，已包括強暴、脅迫或恐嚇等一切不法手段在內。因
    之，如以非法方法剝奪他人行動自由行為繼續中，再對被害人施加恐嚇，或以恐
    嚇之手段迫使被害人行無義務之事；則其恐嚇之行為，仍屬於非法方法剝奪行動
    自由之部分行為，應僅論以刑法第三百零二條第一項之罪，無另成立同法第三百
    零四條或第三百零五條之罪之餘地（最高法院八十九年度台上字第七八０號判決
    意旨參照）。本件被告丁○○、丙○○對告訴人恫嚇上開言語時，告訴人尚未獲
    行動自由，因此，被告二人非法剝奪他人行動自由之行為尚在繼續中，揆諸上開
    說明，其二人再對告訴人恫嚇上開言語，應仍屬非法剝奪他人行動自由之部分行
    為，公訴人對此應有誤會，惟此部分既為被告二人前開經論罪科刑之非法剝奪他
 人行動自由犯行之部分行為，爰不另為無罪判決之諭知。
四、按訊問被告應先告知其「犯罪嫌疑及所犯所有罪名，罪名經告知後，認為應變更
    者，應再告知」，固為刑事訴訟第九十五條第一款所明定，但此立法目的，係在
    使被告得以充分行使其防禦權，避免突襲裁判，以維護程序之公正，俾保障被告
    之權益。然被告若已知悉其涉嫌之犯罪事實及罪名，無礙其防禦權之行使，或事
    實審法院於調查、審理中，已就被告所犯罪名或其應變更罪名之犯罪構成事實，
    對被告加以調查訊問，使被告有辯解之機會，則實質上，與踐行告知之義務無異
    ，對被告防禦權之行使顯無任何妨礙，形式上，縱未告知所犯罪名或變更之罪名
    ，但此單純訴訟程序上之瑕疵，對判決本旨不生任何影響，最高法院九十年度台
    上字第七０九九號判決意旨可資參照。本件被告二人所犯以恐嚇方式使告訴人簽
    立上揭本票之犯行，檢察官原認係犯刑法第三百四十六條第一項之恐嚇取財罪（
    含借據與本票部分），惟嗣後於本院審理時變更起訴法條為同法第三百四十六條
    第二項之恐嚇得利罪（亦均含借據與本票部分），漏未斟酌本票亦具「物」之性
    質，被告二人所犯以恐嚇方式使告訴人簽立上揭本票之犯行，應係犯刑法第三百
    四十六條第一項之恐嚇取財罪，此部分業經本院變更起訴法條為恐嚇取財罪，雖
    未經告知被告二人。但查檢察官於起訴書中原認被告二人係共犯恐嚇取財罪，則
    被告二人當已知悉其等此部分涉嫌之犯罪事實及罪名。且被告二人於本院調查審
    理時一再否認犯罪，而為前開之辯詞，本院亦就被告二人所犯罪名或其應變更罪
    名之犯罪構成事實，予被告辯解之機會，並無防礙被告二人防禦權之行使，揆諸
    上開最高法院判決意旨，應認實質上，與踐行告知之義務無異，對被告二人防禦
    權之行使顯無任何妨礙，併此敘明。
據上論斷，應依刑事訴訟法第二百九十九條第一項前段、第三百條，刑法第二十八條
、第三百四十六條第一項、第二項、第三百零二條第一項、第五十五條，罰金罰鍰提
高標準條例第一條前段，判決如主文。
本案經檢察官李文和到庭執行職務
中      華      民      國    九十二    年      三      月     十二     日
                              臺灣嘉義地方法院刑事第二庭
                                  法  官  林  坤  志
右正本證明與原本無異。
如不服本判決，應於判決送達後十日內向本院提出上訴狀( 應附繕本 )。
中      華     民      國    九十二    年      三      月    十二      日
                                  書記官  李  子  英
附錄本判決論罪科刑法條：
刑法第三百零二條
私行拘禁或以其他非法方法，剝奪人之行動自由者，處五年以下有期徒刑、拘役或三
百元以下罰金。
刑法第三百四十六條：
意圖為自己或第三人不法之所有，以恐嚇使人將本人或第三人之物交付者，處六月以
上五年以下有期徒刑，得併科一千元以下罰金。
以前項方法得財產上不法之利益，或使第三人得之者，亦同。
前二項之未遂犯罰之。
附表：
┌──┬───────┬───────┬──────┬─────────┐
│編號│本  票  號  碼│票  面  金  額│發  票  日  │    備        註  │
│    │              │（新臺幣）    │到  期  日  │                  │
├──┼───────┼───────┼──────┼─────────┤
│一  │THNo274131    │十萬元        │900812      │                  │
│    │              │              │900812      │                  │
│    │              │              │            │                  │
├──┼───────┼───────┼──────┼─────────┤
│二  │THNo274132    │十五萬元      │900812      │                  │
│    │              │              │900812      │                  │
├──┼───────┼───────┼──────┼─────────┤
│三  │THNo172811    │三萬元        │900818      │                  │
│    │              │              │900818      │                  │
├──┼───────┼───────┼──────┼─────────┤
│四  │THNo274131    │四萬元        │900820      │未據扣案。        │
│    │              │              │900820      │                  │
├──┼───────┼───────┼──────┼─────────┤
│五  │不詳          │十萬元        │不詳        │交予甲○○，未據扣│
│    │              │              │            │案。              │
└──┴───────┴───────┴──────┴─────────┘


司法院資訊處製作；財團法人民間司法改革基金會備份。
